【裁判字號】    90,訴,403
【裁判日期】    901031
【裁判案由】    建築法
【裁判全文】
臺北高等行政法院判決                            九十年度訴字第四○三號
                              .
    原      告  甲○○
    訴訟代理人  王建中律師
    被      告  臺北縣政府
    代  表  人  蘇貞昌縣長）.
    訴訟代理人  乙○○
                李正杰
右當事人間因建築法事件，原告不服內政部中華民國八十九年十一月二十九日台（八
九）內訴字第八九○七七三二號訴願決定，提起行政訴訟。本院判決如左︰
    主  文
訴願決定及原處分關於罰鍰部分均撤銷。
訴訟費用由被告負擔。
    事  實
一事實概要︰
  原告在坐落台北縣三重市○○路○段六○九巷湯城園區地下一樓三Ｃ區建築物開設
  電子資訊廣場，該建築物領有被告工務局核發之八十一使字第○八七號使用執照，
  原核准用途為「自用儲藏室、展示中心」。民國（下同）八十九年五月二十三日經
  被告聯合稽查小組赴現場稽查時查獲原告擅自於開設之資訊廣場內擺設電玩三十三
  台，且插電營業中，被告乃以八十九年八月三十日北府工使字第三二五七二八號函
  處原告新台幣（下同）三十萬元罰鍰，並勒令停止使用。原告不服，以其因未登記
  電子遊戲場營業項目而經營之行為，已遭被告依違反電子遊戲場業管理條例規定以
  八十九年六月二十日八九北府建管字第二二八一二一號函之行政處分處罰五十萬元
  ，並請於文到七日內將電子遊戲機搬離在案，事隔二個多月又認定原告之上開同一
  行為係違反建築法第七十三條後段規定，依同法第九十條規定處三十萬元罰鍰，並
  勒令停止使用，原告同一行為觸犯數法律，按一事不二罰原則，僅應受一次處罰等
  語，提起訴願，經內政部八十九年十一月二十九日台（八九）內訴字第八九○七七
  三二號訴願決定駁回，原告仍不服，遂就罰鍰部分提起本件行政訴訟。
二兩造聲明：
  (一)原告聲明：訴願決定及原處分關於罰鍰部分均撤銷。
  (二)被告聲明：駁回原告之訴。
三兩造之爭點：
  原告主張其在系爭建物營業場所，未經許可擅自設置電子遊戲機營業，業經被告依
  違反電子遊戲場業管理條例規定，處罰鍰五十萬元，並限期將電子遊戲機搬離，詎
  被告就同一違法行為，竟再依違反建築法規定，處罰鍰三十萬元，並勒令停止使用
  ，顯然重複處罰鍰，違反司法院釋字第五○三號解釋意旨及「一事不兩罰」、「一
  事不再罰」之原則，是否可採？
  (一)原告主張之理由：
    1.按訴願決定書駁回之意旨無非係以：原告違規行為同時觸犯電子遊戲場業管理
      條例及建築法之規定，因兩者處罰之構成要件不同，欲達成之行政目的亦不相
      同，被告分別依法予以處罰，並無不合等語，為主要之論據。惟查本件之爭點
      實係：一行為同時觸犯數個違反行政義務之秩序罰規定者，是否得與併科，抑
      或應有「一事不二罰」原則之適用，蓋如司法院釋字第三三七號理由書曾略述
      ：「：：：兩者應否併罰，乃為適用法律之見解及立法上之問題，：：：」，
      揆諸我國過去實務界均認為此時係侵害數行政法益，故可以分別依法處罰，不
      得準用刑法視為一罪處斷之原則，此併科之見解亦即為被告及訴願決定書所持
      之見解，然查我國行政法之法制建構於近年來日新蓬勃，立法方向上無不將行
      政法之一般法律原則予與落實於相關之行政法規中，朝向法治國家依法行政之
      目標積極努力，是以一事不二罰原則在今日學理上已被提昇為法治國家之基本
      原則，成為憲法之理念，故今日學者通說及實務之見解亦多趨向認為，當同一
      行為同時觸犯數個法律，亦即法條競合，處罰之性質相同時，亦即兩個處罰均
      為行政秩序罰時，應採吸收主義，以從一重處斷為原則。併將所持理由分述如
      下：
      (1)按行政罰雖未有類似刑法總則之統一規定來拘束其適用，惟其屬行政行為之
        一種，仍應遵守依法行政原則及憲法比例原則，人民權利最小侵害之原則，
        故除非法律明文排除「一事不二罰」原則，或對一違法行為可同時採數種罰
        則外，不可因人民違反行政義務之一行為而遭數次處罰，此為我國行政法學
        者之通說。
      (2)況查，實務上如最高行政法院（八十九年七月一日改制前為行政法院，下同
        ）八十年第二四九三號判決：「：：：有法條競合之情形時，應視其實際情
        形，由該條規定中從重擇其一條科處，不得兩條併用，予走私行為人雙重處
        罰：：：」，又如同院八十四年第二○九八號判決：「查報運貨物進口有虛
        報所運貨物價值（未依規定確實申報），固同時違反海關緝私條例第三十七
        條第一項第二款及貨物稅條例第二十二條第十款規定之漏稅行為，惟前者係
        以報運貨物進口有虛報所運貨物之品質、價值或規格為處罰前提，而後者則
        以國外進口之應稅貨物未依規定申報為科罰要件，兩者之處罰要件相同，係
        屬法條競合，應從一重處罰。」單一行為同時違反數個法條，而構成法條競
        合時，從一重處罰乃法理之當然，亦均著有明例可稽。
      (3)再查外國立法例：如德國行政秩序罰法第十九條規定：「同一行為觸犯規定
        得科處罰鍰之數法律或數次觸犯同一法律時，則僅處罰一罰鍰（I）。觸犯
        數法律時，依規定罰鍰最高額之法律處罰之。但其他法律規定之從罰，仍得
        宣告之（II）」，足見「一事不二罰原則」已被提昇為法治國家之基本原則
        。
      (4)末按我國行政秩序罰法草案第二十三條規定：「一行為而觸犯數個違反行政
        義務之秩序規定者，依所定罰鍰為最高額之法律處罰之。但裁處之金額不得
        低於其他處罰較輕之法律所定之最低罰鍰額度。」、「其他處罰較輕之法律
        定有管制罰或沒入者，仍得裁處之。」，基此，按草案之規定亦就處罰性質
        相同之行政罰與行政罰相競合時採吸收主義，以從一重處斷為原則，避免雙
        重處罰，及有違上行為不兩罰之法治國家原則。
    2.查日前原告因一「未登記電子遊戲場營業項目而經營」之行為，已遭被告於八
      十九年六月二十日，依違反電子遊戲場業營理條例第十六條規定，爰依同條例
      第二十八條規定，處罰鍰五十萬元之行政處分在案可稽；孰料，事隔二個多月
      又奉接被告認定原告之上開同一行為，係違反建築法第七十三條規定，爰依同
      法第九十條條第一項規定處三十萬元罰鍰之行政處分，觀前後二次行政處分處
      罰之性質皆相同，原告同一行為觸犯規定得科以處行政罰之數法律時，按前揭
      一事不二罰原則，則僅應受一次之處罰，此雙重處罰之禁止，實為法治國家之
      基本原則，基此，被告八十九年八月三十日八九北府工使字第三二五七二八號
      之原行政處分及訴願之決定，應有違反一事不二罰原則甚明。
  (二)被告主張之理由：
    1.查本件坐落台北縣三重市○○路○段六○九巷湯城園區地下一樓三Ｃ區建築物
      ，領有被告所屬工務局核發之八十一重使字第八十七號使用執照，核准使用用
      途為「自用儲藏室、展示中心、停車場」，屬、Ｃ１、Ｃ２類組，經被告聯合
      稽查小組八十九年五月二十三日於上述建築物內發現擺設電玩三十三台插電營
      業中，並經目的事業主管機關（被告所屬建設局）認定現場使用狀況為電子遊
      戲場、屬Ｂ１類組，此有被告建築物公共安全之構造及設備檢查紀錄表附巷可
      稽。且由現場人員簽名捺印無誤。並經目的事業主管機關（建設局），於八十
      九年六月二十日以八九北府建管字第二八一二一號函認定其營業行為「電子遊
      戲場」業務，並依法予以裁罰在案，上述系爭建築物使用人（即原告）未領得
      變更使用執照擅自變更使用，其違規事實洵堪認定。另裁罰標準係經被告依案
      例類型及情節輕重：訂定裁量標準，一般商號擺設電玩機具者：一台罰六萬，
      二台十二萬，三台十八萬，依此遞增至五台以上三十萬，本件經查現場擺設電
      玩其三十三台，故被告乃依違反建築法第七十三條後段，爰依同法第九十條第
      一項規定，以八十九年八月三十日以八九北府工使字第三二五七二八號行政處
      分書，裁罰原告三十萬元罰鍰，並無違誤，亦無違反比例原則。原告所訴均係
      推委卸責之詞，核無可採。
    3.另該址經被告所屬建設局以違反電子遊戲場業管理條例罰鍰五十萬元，而被告
      所屬工務局依違反建築法裁罰建築物使用人三十萬元。有關起訴狀所提：「查
      本件之爭點實係：一行為同時觸犯數個違反行政義務之秩序罰規定者，是否得
      與併科，抑或應有「一事不二罰」原則之適用：：：」等語，查「建築法」、
      「電子遊藝場業管理條例」，二者皆有其法律規範目的，原告將建築物擅自變
      更使用行為係違反建築法要求建築物合於原核准使用用途之規範，與電子遊戲
      場管理條例係處罰原告未申請核准營利事業登記、即行開業經營電子遊戲場業
      等之不法內涵皆不同，規範目的亦不同，自非引用相同法規，故應無涉及一事
      二罰。
    4.鑑於非法電玩對社會風氣素有不良影響，基於保護未成年之青少年身心發展，
      避免深夜不歸，留連非法電玩場所，為維護縣民安全、安寧生活環境之立場，
      在經過縝密之調查分析後，決定將「電子遊藝場業管理方案」列為重大縣政工
      作，並於八十七年月十日召記者會對外宣告「電子遊藝場業管理方案」—「不
      准新設」、「監督合法」、「清剿非法」，以及未來各項嚴格取締作為，同時
      進行各項前置宣導措施（包括八十七年三月十三日寄發「敬告合法業者函」三
      十封，要求合法業者嚴予自律、同月十八日寄發「敬告屋主函」四百八十五封
      ，呼籲房屋所有權人儘速排除將自有房屋供人非法使用、同月二十五日寄發「
      勸導同學函五十二萬封，請本縣各國中、小學學生勿涉足電玩場所），同年四
      月一日起展開「清剿非法」之取締行動，至今已迫使非法電玩關門結束營業，
      但其暴利仍使不肖業者轉往超商、書店、一般商號合作，以化整為零，寄台方
      式營業，使得非法電玩又有死灰復燃跡象，原告知法犯法，心存僥倖，試探被
      告執行公權力之決心與能力，基於上述因由，本府依法處分並無違誤。
    理  由
一按建築法第七十三條規定：「建築物非經領得使用執照，不准接水、接電或申請營
  業登記及使用；非經領得變更使用執照，不得變更其使用。」同法第九十條第一項
  規定：「違反第七十三條後段規定擅自變更使用者，處建築物所有權人或使用人新
  臺幣六萬元以上三十萬元以下罰鍰，並勒令停止使用：：：」。又電子遊戲場業管
  理條例第十六條規定：「非電子遊戲場業之其他營利事業，不得就其營業場所，供
  他人設置電子遊戲機營業。」同條例第二十八條規定：「違反第十六條規定者，處
  行為人新台幣十萬元以上五十萬元以下罰鍰，並限期令其改善；屆期仍未改善者，
  按次連續處罰至其改善為止。」
二「一事不兩罰」、「一事不再罰」原則，乃現代文明社會民主法治國家之基本原則
  ，參照司法院釋字第五○三號解釋文甚明，雖上開解釋文僅係就違反租稅義務之行
  為釋示，惟依據該解釋文所揭櫫之「一事不兩罰」之行政法上原理原則，引申至行
  政制裁而言，係指行為人之同一違法行為，亦即其基於單一之決定，或自然意義下
  之單一行為，違反數個法律；即不得以同一事實，處以兩次以上行政處罰而言，是
  以，行政秩序罰法草案第二十三條第一項所規定：「一行為觸犯數個違反行政義務
  之秩序罰規定者，依所定罰鍰為最高之法律處罰之。但裁處之金額不得低於其他處
  罰較輕之法律所定之最低罰鍰額度。」雖尚未依法制定公布，惟仍可作為行政法法
  源之一的法理而適用之。
三查本件坐落台北縣三重市○○路○段六○九巷湯城園區地下一樓三Ｃ區建築物，領
  有被告所屬工務局核發之八十一重使字第八十七號使用執照，核准使用用途為「自
  用儲藏室、展示中心、停車場」，屬Ｃ１、Ｃ２類組，於八十九年五月二十三日經
  被告聯合稽查小組於上述建築物內發現擺設電玩三十三台插電營業中，除經被告依
  違反電子遊戲場業管理條例第十六條、第二十八條規定，處罰鍰五十萬元，並限文
  到七日內將電子遊戲機搬離外，被告又認原告亦違反建築法第七十三條、第九十條
  第一項規定，處罰鍰三十萬元，並勒令停止使用，原告對於被依違反建築法處罰部
  分不服，主張其僅有一違法行為，竟遭重複處罰，嚴重損害其權益等語，提起訴願
  ，訴願決定機關以原告將上開建築物擅自變更使用行為，同時違反前述二種法律，
  該二種法律規範目的不同，分別予以處罰，不生重複處罰問題為由，決定維持原處
  分，固非全無論據。惟查本件原告之系爭建築物，原核准用途為自用儲藏室、展示
  中心，原告未經許可擅自變更使用為電子遊藝場業，此有台北縣政府工務局八十一
  使字第○八七號使用執照及台北縣建築物公共安全之構造及設備檢查記錄表附卷可
  稽，又原告擅自變更系爭建物使用為「電子遊藝場業」，惟並未將該建物整修改變
  結構，則原告僅有一未經許可擅自將系爭建物變更使用為「電子遊藝場業」之違法
  行為，洵堪認定，其一行為觸犯首揭電子遊戲場業管理條例及建築法規定，並以前
  者規定之罰鍰較重，經限期改善若未改善者，仍可依規定按次連續處罰至其改善為
  止，即可達成行政上目的。本件被告既已依罰鍰較重之電子遊戲場業管理條例第十
  六條、第二十八條規定，對原告處五十萬元罰鍰，並請於文到七日內將電子遊戲機
  搬離，對原告之同一違法行為，竟又依建築法第七十三條、第九十條第一項規定，
  處三十萬元罰鍰，並勒令停止使用。其中關於原告起訴之罰鍰部分：前後二處分之
  罰鍰數額分別為五十萬元及三十萬元，處罰之性質及種類相同，從較重之電子遊戲
  場業管理條例處罰，應可達成行政上目的，詎被告又依建築法規定處罰鍰三十萬元
  ；揆諸首揭規定及說明，顯有未合，原告執以指摘，即有理由，訴願決定未予糾正
  ，亦有未合，爰將此部分訴願決定及原處分均予撤銷，以符法制。至於勒令停止使
  用部分之從罰，核與依電子遊戲場業管理條例第十六條、第二十八條規定所為罰鍰
  五十萬元，並請於文到七日內將電子遊戲機搬離之處分，其處罰之性質、種類、手
  段不同，為達到行政目的所必須採用之不同處罰方法，自應准予併罰，原告訴訟代
  理人亦已陳明不再爭執主張，併此敘明。
四據上論結，本件原告之訴為有理由，依行政訴訟法第九十八條第三項前段，判決如
  主文。
中    華    民    國      九十      年      十        月    三十一      日
                    臺 北 高 等 行 政 法 院  第 二 庭
                                審 判 長 法  官    王立杰
                                         法  官    陳雅香
                                         法  官    黃本仁
右為正本係照原本作成。
如不服本判決，應於送達後二十日內，向本院提出上訴狀並表明上訴理由，如於本判
決宣示後送達前提起上訴者，應於判決送達後二十日內補提上訴理由書（須按他造人
數附繕本）。
中    華    民    國      九十      年    十一        月      五        日
                                         書記官    姚國華


司法院資訊處製作；財團法人民間司法改革基金會備份。
